【裁判字號】    88,自,331
【裁判日期】    890320
【裁判案由】    誣告
【裁判全文】
臺灣士林地方法院刑事判決                          八十八年度自字第三三一號
    自  訴  人  丙○○
                甲○○
    被      告  乙○○
右列被告因誣告案件，經自訴人提起自訴，本院判決如左：
    主  文
乙○○無罪。
    理  由
一、自訴意旨略以：自訴人甲○○、丙○○於民國八十五年六月間，介紹陳勇光、陳
    仁光兄弟向被告乙○○借款新臺幣（下同）一百一十萬元，陳勇光、陳仁光兄弟
    並表示願意提供陳勇光所有，位於臺北市○○○路○段四八二號七樓之二之房屋
    、土地設定第二順位抵押權為擔保，惟嗣後被告卻向陳勇光、陳仁光兄弟表示，
    應提供空白過戶文件、戶籍資料、印鑑證明及同意書，並同意如無法依約返還借
    款，應將前開房地所有權移轉予被告指定之名義人，始同意上揭貸款，陳勇光、
    陳仁光因需款甚急，便同意之，期間包括看管系爭房地、借款金額及收受利息等
    細節，皆由被告親自與案外人等接洽，並未透過自訴人甲○○、丙○○。事後陳
    勇光、陳仁光未依約履行，且避不見面，被告乃要求自訴人丙○○代為辦理過戶
    ，然由於自訴人丙○○業務繁忙，遂將本件系爭房地之抵押及過戶手續，委由同
    樣以代書為業之黃文慶代為辦理。詎全部手續皆辦理完畢，陳勇光、陳仁光仍未
    依約返還借款，嗣後更以「流押」違反民法第八百七十三條第二項之規定無效為
    由，向臺灣臺北地方法院起訴請求恢復原狀而獲勝訴。被告陳勇光、陳仁光訴訟
    期間，被告曾多次要求自訴人等二人幫忙作偽證，並指稱如不幫忙作偽證連自訴
    人都會有事云云，自訴人卻據實陳述，致被告因此而敗訴，令其懷恨在心，極思
    報復。故嗣後被告竟意圖使自訴人丙○○、甲○○等人受刑事處分，明知自訴人
    丙○○、甲○○等二名代書，僅分別擔任介紹金主及代辦設定抵押、辦理過戶手
    續等事宜，並非上揭借貸契約之借款人或保證人，並無不法所有之詐欺意圖，且
    陳勇光、陳仁光用以向被告乙○○擔保借貸之系爭房地，確實屬陳勇光所有，於
    借款時並有依約設定第二順位抵押權一百十萬元予被告，亦難謂有施用詐術之情
    形，另陳勇光、陳仁光以系爭房地向被告借款，其所附之流押約定，係出於被告
    之要求，陳勇光、陳仁光借款時雖同意該流押約定，然嗣後依法訴請法院返還系
    爭房屋，亦為行使法律所賦予之正當權利，要難認定其借款時有不法所有之意圖
    及施用詐術行為，此部分法律關係及其效果向以放款為業之被告理應自明。詎被
    告僅因與陳勇光、陳仁光間借款債務不履行之民事糾葛及自訴人等於訴訟期間不
    願為其為虛偽之陳述，竟濫行無端興訟，使自訴人等二人名譽受損，幸賴臺灣士
    林地方法院檢察署明察秋毫，以八十七年度偵字第二二三八號對自訴人為不起訴
    處分，因認被告意圖自訴人等受刑事處分，而杜撰事實濫行提起告訴，涉有刑法
    第一百六十九條第一項之誣告罪嫌。
二、按犯罪事實應依證據認定之，無證據不得推定其犯罪事實；又不能證明被告犯罪
    者，應諭知無罪之判決，刑事訴訟法第一百五十四條、第三百零一條第一項定有
    明文。又按：誣告罪之成立，以告訴人所訴被訴人之事實必須完全出於虛構為要
    件，若有出於誤會或懷疑有此事實而為申告，以致不能證明其所訴之事實為真實
    ，縱被訴人不負刑責，而告訴人本缺乏誣告之故意，亦難成立誣告罪名；誣告罪
    之成立，以意圖他人受刑事處分虛構事實而向該管公務員申告為其要件，故其所
    訴事實，雖不能證明係屬實在，而在積極方面尚無證據證明其確係故意虛構者，
    仍不能遽以誣告罪論處（最高法院四十四年台上字第八九二號、四十六年台上字
    第九二七號判例參照）。
三、自訴意旨認被告乙○○涉有誣告罪嫌，係以被告先前所提告訴，業據台灣士林地
    方法院檢察署檢察官為不起訴處分為其論據。訊據被告固坦承有對自訴人提出告
    訴，惟堅決否認有誣告犯行，辯稱：自訴人甲○○、丙○○係代書，介紹陳仁光
    、陳勇光借款事宜，並協助辦理過戶手續，如不能過戶，自訴人等有義務告知，
    所以才對自訴人提詐欺告訴等語。經查：自訴人丙○○、甲○○確曾介紹陳勇光
    、陳仁光兄弟向被告借錢，並由丙○○委託相熟之代書黃文慶代為辦理相關過戶
    手續，而有關「流押」約定之「同意書」，係自訴人丙○○所代為書寫，由陳仁
    光簽名其上，嗣陳仁光、陳勇光未依約還款，並另行提起民事訴訟主張該同意書
    所載「流押」之約定無效等情，為自訴人丙○○、甲○○所自承，復經本院調取
    臺灣士林地方法院檢察署八十七年度偵字第二二三八號案卷，就相關卷證核閱無
    訛，被告所以有該筆貸款，係出於自訴人之介紹，而自訴人等為經辦法律事務之
    代書，並向被告收取傭金，被告認自訴人應告知「流押」契約之法律效果，亦為
    合理之期待，是被告以此等客觀上確係存在之事實，進而主觀上懷疑借款之陳勇
    光、陳仁光，介紹及代辦手續之代書即自訴人甲○○、丙○○、黃文慶等人共謀
    詐欺，並非完全出於虛構之情節，自屬有據。至該等事實，究竟是否構成刑法上
    之詐欺，本有待司法機關再依職權蒐集、調查相關事證後，進一步為法律上之判
    斷，實難認被告本此等懷疑而提出告訴之行為，有何誣告之故意，自難遽以刑法
    上之誣告罪相繩。此外，復查無其他積極事證足資證明被告係故意積極虛構事實
    ，意圖使自訴人遭受刑事處分而為申告，不能證明被告犯罪，自應依法為無罪判
    決之諭知。
據上論斷，應依刑事訴訟法第三百四十三條、第三百零一條第一項，判決如主文。
中    華    民    國      八十九      年      三      月    二十        日
                                        臺灣士林地方法院刑事第三庭
                                            法  官  王  本  源
右正本證明與原本無異。
如不服本判決，應於判決送達後十日內，向本院提出上訴狀。
                                            書記官  蔡  杰  玲
中    華    民    國      八十九      年      三      月    二十三      日


司法院資訊處製作；財團法人民間司法改革基金會備份。
